臺北高等行政法院判決　　　　　　　　　　　　　　　九十年度訴字第六一三三號
　　　　　　　　　　　　　　　.
　　原　　　告　甲○○
　　被　　　告　臺北市政府
　　代　表　人　乙○○市長）.
　　訴訟代理人　丙○○
　　　　　　　　丁○○
右當事人間因工商登記事件，原告不服經濟部中華民國九十年八月三十一日經（九○
）訴字第○九○○六三二一○三○號訴願決定，提起行政訴訟。本院判決如左：
　　主  文
原告之訴駁回。
訴訟費用由原告負擔。
　　事  實
一、事實概要：原告於台北市中正區○○○路一Ｏ號一樓開設「戰略時空資訊坊」，
    並領有北市建商（八九）字第二三六一八九號營利事業登記證。登記之營業項目
    為「1.F05010電腦設備安裝業（限赴客戶現場作業）； 2.F203010食品、飲料零
    售業；3.F209030 玩具、娛樂用品零售業；4.F213030 事務性機器設備零售業；
    5.F21800資訊軟體零售業；6.I601010租賃業（電腦軟硬體出租）；7.I301010資
    訊軟體服務業；8.I301020資訊處理服務業；9. I301030 電子資訊供應服務業；
    10.IX3010網路認證服務業；11.IZ 99990其他工商服務業（IC卡代售）」等業務
    。惟原告卻違規經營登記範圍以外之資訊休閒服務業，經台北市政府警察局中正
    第一分局忠孝西路派出所於民國（以下同）九十年四月五日派員查獲，並轉由被
    告機關台北市政府卓處。被告機關遂於九十年五月二十八日以府建商字第九ＯＯ
    五一四九五ＯＯ號函認原告再次違反商業登記法第八條第三項規定，依同法第三
    十三條規定，處原告新台幣（以下同）三萬元罰鍰，並命令應即停止經營登記範
    圍外之業務。原告不服，提起訴願，遭決定駁回，遂向本院提起行政訴訟。
二、兩造聲明：
　(一)原告聲明：訴願決定及原處分均撤銷。
　(二)被告聲明：駁回原告之訴。訴訟費用由原告負擔。
三、兩造之爭點：原告究有無為未經核准即擅自經營登記範圍外之業務？另被告僅以
    警方臨檢紀錄表為據，未至現場稽查，所為原處分顯有違誤，是否有理？
甲、原告主張：
  (一)本件行政處分之過程，事前未給予原告有陳述意見與答辯機會，違反行政程序法
    。
  (二)按商業登記法第三條明定「商業及其分支機構，除第四條第一項規定外，非經主
    管機關登記，並發給登記證後，不得開業。」換言之，行為人若經核准登記並領
    有主管機關核准之營利事業登記證，雖所經營之業務非屬登記營業項目，亦不得
    認有有違反首揭法條之情事；故不論原告是否有經營登記範圍外之資訊休閒服務
    業，惟就原告於核准登記之營業地址經營業務乙節，被告機關未至現場稽查，即
    逕以認定原告未經核准登記無照營業，原處分顯有違誤。
  (三)政府立官設職各有所司，不能越俎代厄，警察非經管商業之權責單位，其片面認
    定事實，並據為處分，為不務正業；又警方臨檢紀錄表並非工商業權責機關為唯
    一認事裁罰之依據，亦難保完全正確無誤，僅可供參考，而工商管理權責單位，
    亦未派人到場查證，卻為處分，可見本件原處分依據基礎顯有可議。
  (四)經濟部九十年三月二十一日公告新增J701070 資訊休閒服務業，地方政府是自九
    十年四月後生效，本處分之依據為九十年四月五日臨檢記錄表，原處分之合理性
    可議。
乙、被告主張：
  (一)卷查原處分係依據被告機關所屬警察局中正第一分局九十年四月十一日北市警中
    正一分行字第九○六一二一六八○○號函檢送之九十年四月五日臨檢紀錄表辦理
    ，該紀錄表載明「．．．實際經營項目：１供不特定人上網擷取資料或聊天、２
    供不特定人打玩電腦遊戲軟體．．．違法（規）行為具體事證：．．．３臨檢現
    場佔地三十坪．．．內置一櫃檯負責收取客人消費費用，現場置有電腦六十台皆
    含有螢幕、滑鼠、喇叭等聲光效果週邊設備，檢查時正插電營業中。４據現場負
    責人郭昆華稱，臨檢現場於九十年二月二十八日開始營業，營業時間為每日零時
    至二十四時；消費方式為每小時收取新台幣三十元．．．５經檢查營業情形．．
    ．另有石勝文等十五人正在打玩遊戲軟體」，並經該店現場負責人郭昆華簽名具
    結捺指印，則原告實際經營之業務，除電子資訊供應服務業與其核准項目符合外
    ，顯然尚有經營登記範圍以外之資訊休閒服務業，違反首揭法條之規定，被告依
    法處以罰鍰並命令停止經營登記範圍以外之業務，尚無違誤。
  (二)有關原告訴稱本件行政處分之過程，事前未給予原告有陳述意見與答辯機會，違
    反行政程序法乙節。按行政程序法第一百零二條雖規定：「行政機關作成限制或
    剝奪人民自由或權利之行政處分前，除已依第三十九條規定，通知處分相對人陳
    述意見，或決定舉行聽證者外，應給予該處分相對人陳述意見之機會。」復按行
    政程序法第一百零三條第五款規定：「有下列各款情形之一者，行政機關得不給
    予陳述意見之機會．．．五、行政處分所根據之事實，客觀上明白足以確認者。
    」查原處分係依據中正第一分局檢送之九十年四月五日臨檢紀錄表辦理。該紀錄
    表臨檢情形所載已如前述，原告經營之型態乃屬「資訊休閒服務業」之業務範疇
    ，甚為明顯。因此，原處分所根據之事實，客觀上明白足以確認，依行政程序法
    第一百零三條第五款規定被告機關得不給予原告陳述意見之機會。故被告之行政
    裁罰處分程序上不違法。
  (三)又原告訴稱若經核准登記並領有主管機關核准之營利事業登記證．．．惟就原告
    於核准登記之營業地址經營業務，被告機關未至現場稽查，即逕以認定原告未經
    核准登記無照營業，顯有違誤乙節。查原告於八十九年十月九日經核准於台北市
    中正區○○○路十號一樓開設「戰略時空資訊坊」，領有統一編號000000
    00號營利事業登記證，核准登記之營業項目為資訊軟體服務業、電子資訊供應
    服務業等十一項業務。惟查原告並未經核准登記「資訊休閒服務業」之營業項目
    ，既未經核准經營資訊休閒服務業，本有不作為義務（不得經營登記範圍以外之
    業務），其違反商業登記法第八條第三項「不得經營登記範圍以外之業務」之規
    定即構成行政罰之要件，被告依商業登記法第三十三條第二項規定處三萬元罰鍰
    ，係依法律規定在裁量權範圍，符合法規訂定之目的（管理商業活動以維護商業
    秩序），因此原處分核無不當。
  (四)再原告訴稱政府立官設職各有所司，不能越俎代庖，．．．警察不務正業，．．
    ．工商管理權責單位，未派人到場查證，．．．警方筆錄漏未載明相對人陳述意
    見，．．．本件原處分依據可議云云。查行政程序法第十九條規定：「行政機關
    為發揮共同一體之行政機能，應於其權限範圍內互相協助。．．．得向無隸屬關
    係之其他機關請求協助．．．。」警察機關為維護公共安全、保護青少年等對於
    特定之營業場所實施臨檢勤務，係為保障公共場所消費者之安全，絕非原告所稱
    警察不務正業。又警察機關非商業之主管機關，其實施上開之臨檢勤務時，就商
    業之部分並未有作成行政處分之權利，故其僅將該營業場所之實際營業情形（不
    加入價值判斷）直接載明於臨檢紀錄表，移請主管機關依權責辦理，客觀之事實
    與相對人有無陳述意見並無相干，有關原告訴稱未予相對人陳述意見乙節，查行
    政程序法第一○二條雖規定行政機關作成限制或剝奪人民自由或權利之行政處分
    時，應給相對人陳述意見之機會。但法規另有規定者，從其規定。該法第一○三
    條復規定不予陳述意見之例外規定，本案即符合該法條例外規定之第五款：「行
    政處分所規定之事實，客觀上明白足以確認者。」是被告依據警察局臨檢紀錄表
    之內容所載之事項，客觀上足以確認原告經營登記範圍以外之業務，自無不當，
    亦未違反行政程序法。
  (五)另原告訴稱經濟部九十年三月二十日公告新增J701070 資訊休閒服務業，地方政
    府是自九十年四月後生效，本處分依九十年四月五日臨檢記錄表，其合理性可議
    乙節。查經濟部九十年三月二十日經（九○）商字第○九○○二○五二一一○號
    公告略以：將現行「其他娛樂業（利用電腦功能以磁碟、光碟供人遊戲娛樂、利
    用電腦網際網路擷取遊戲軟體供人遊戲，利用電腦功能播放 CD、VCD供人聽音樂
    及觀賞影片）」整併歸屬於「J701070 資訊休閒服務業」，按經濟部係中央商業
    主管機關，其相關公告地方機關即應配合辦理，除有特別規定外，前揭經濟部公
    告當自九十年三月二十日生效；原告陳稱地方政府是自九十年四月後生效，顯係
    誤解。又警察機關實施上開臨檢勤務時，就商業之部分並未有作成行政處分之權
    利，故其僅將該營業場所實際情形記載於公文書，移請主管機關依權責辦理，是
    否處罰則由被告依法處理之，其合理性並無可疑之處，被告依前揭規定裁處，於
    法並無不合。
  (六)綜上所述，本件原告訴訟為無理由，爰請判決如訴之聲明。
　　理  由
一、按「商業不得經營其登記範圍以外之業務。」為商業登記法第八條第三項所明定
    ，而「違反第八條第三項規定者，其商業負責人處新臺幣一萬元以上三萬元以下
    罰鍰，並由主管機關命令停止其經營登記範圍外之業務。」同法第三十三條第一
    項復定有明文。再經濟部九十年三月二十日經（九○）商字第○九○○二○五二
    一一○號公告略以：將現行「其他娛樂業（利用電腦功能以磁碟、光碟供人遊戲
    娛樂、利用電腦網際網路擷取遊戲軟體供人遊戲，利用電腦功能播放ＣＤ、ＶＣ
    Ｄ供人聽音樂及觀賞影片）」整併歸屬於「Ｊ７○１○７○資訊休閒服務業」，
    其定義內容為「提供場所及電腦設備採收費方式，供人透過電腦連線擷取網路上
    資源或利用電腦功能以磁碟、光碟供人使用」。
二、查本件被告係以原告原經核准登記於台北市中正區○○○路一Ｏ號一樓開設「戰
    略時空資訊坊」，並領有北市建商（八九）字第二三六一八九號營利事業登記證
    ，核准經營為「1.電腦設備安裝業（限赴客戶現場作業）；2.食品、飲料零售業
    ；3.玩具、娛樂用品零售業；4.事務性機器設備零售業；5.資訊軟體零售業；6.
    租賃業（電腦軟硬體出租）；7.資訊軟體服務業；8.資訊處理服務業；9.電子資
    訊供應服務業；10.網路認證服務業；11.其他工商服務業（IC卡代售）」等業務
    （不含擷取網路遊戲軟體供人遊戲），未經核准擅自於該址經營資訊休閒服務業
    務，於九十年五月二十八日以府建商字第九ＯＯ五一四九五ＯＯ號函，認原告再
    次違反商業登記法第八條第三項規定，依同法第三十三條規定，處原告三萬元罰
    鍰，並命令應即停止經營登記範圍外之業務。原告訴稱按商業登記法第三條明定
    ，行為人若經核准登記並領有主管機關核准之營利事業登記證，雖所經營之業務
    非屬登記營業項目，亦不得認有有違反首揭法條之情事；被告機關未至現場稽查
    ，即逕以認定原告未經核准登記無照營業，原處分顯有違誤。又經濟部九十年三
    月二十一日公告新增資訊休閒服務業，地方政府是自九十年四月後生效，本處分
    之依據為九十年四月五日臨檢記錄表，原處分之合理性可議云云。
三、經查：
  (一)查被告機關所屬警察局中正第一分局，於九十年四月五日臨檢上開處所，作有臨
    檢紀錄表，載明「．．．實際經營項目：１供不特定人上網擷取資料或聊天、２
    供不特定人打玩電腦遊戲軟體．．．違法（規）行為具體事證：．．．３臨檢現
    場佔地三十坪．．．內置一櫃檯負責收取客人消費費用，現場置有電腦六十台，
    皆含有螢幕、滑鼠、喇叭等聲光效果週邊設備，檢查時正插電營業中。４據現場
    負責人郭昆華稱，臨檢現場於九十年二月二十八日開始營業，營業時間為每日零
    時至二十四時；消費方式為每小時收取新台幣三十元．．．５經檢查營業情形．
    ．．另有石勝文等十五人正在打玩遊戲軟體」等語，並經該店現場負責人郭昆華
    簽名具結捺指印，有該派出所九十年四月五日臨檢紀錄表一份附處分卷足憑；是
    原告未經核准即擅自經營以網際網路擷取電腦遊戲供人打玩之事實，洵堪認定。
  (二)再查原告被查獲經營登記範圍外之資訊休閒服務業之時間為九十年四月五日，依
    前揭經濟部九十年三月二十日經（九○）商字第○九○○二○五二一一○號公告
    ，當時已有資訊休閒服務業可供申請登記營業，故被告並無侵害憲法保障人民權
    益之情事，且原告又未辦妥資訊休閒服務業之營業項目登記，即從事該項業務，
    顯屬經營登記範圍以外之業務，被告依法予以處分，並無違誤。
  (三)再按商業登記法第六條第一項規定「本法所稱主管機關：在中央為經濟部；在直
    轄市為直轄市政府‧‧‧」；地方制度法第十八條第一項第七款第三目規定「直
    轄市工商輔導及管理」屬地方自治事項；故被告依商業登記法中央主管機關經濟
    部訂定之「公司行號營業項目代碼表」各類行業別，執行並判定原告實際經營業
    務，並未逾越地方制度法關於直轄市工商輔導及管理權責範圍；況經濟部為中央
    商業主管機關，其對營業項目分類歸屬，仍依法行政之事項，自不待言。故被告
    依商業登記法之規定裁處及管理，洵屬有據。原告既未經核准登記經營資訊休閒
    服務業，本有不作為義務（不得經營登記範圍以外之業務），然其違反商業登記
    法第八條第三項規定即構成行政罰之要件，被告依商業登記法第三十三條第一項
    規定予以處分，並無違反法律明確性、法律優越及合理性。
  (四)按行政程序法第一百零三條第五款規定：「有下列各款情形之一者，行政機關得
    不給予陳述意見之機會．．．五、行政處分所根據之事實，客觀上明白足以確認
    者。」查原處分係依據上開臨檢紀錄表辦理，而原告經營之型態乃屬「資訊休閒
    服務業」之業務範疇，甚為明顯。因此，原處分所根據之事實，客觀上明白足以
    確認，依該條文規定，被告機關得不給予原告陳述意見之機會；故被告之行政裁
    罰處分，程序上不違法。另依同法第十九條規定：「行政機關為發揮共同一體之
    行政機能，應於其權限範圍內互相協助。．．．得向無隸屬關係之其他機關請求
    協助．．．。」查警察機關雖非商業之主管機關，然其實施上開之臨檢勤務時，
    就商業之部分並未有作成行政處分之權利，故其僅將該營業場所之實際營業情形
    直接載明於臨檢紀錄表，移請主管機關依權責辦理，主管機關逕依該臨檢紀錄予
    以處分，亦無不當。原告上開指摘，容有誤解。
四、綜上所述，被告以原告未經核准擅自經營資訊休閒服務業務，違反首揭法條之規
    定，所為處以新台幣三萬元罰鍰，並命其應即停止經營登記範圍外之業務之處分
    ，洵無違誤，訴願決定應予以維持，亦屬適當。原告仍執前詞指摘原處分不當，
    請求撤銷原處分及訴願決定，為無理由，應予駁回。
據上論結，本件原告之訴為無理由，爰依行政訴訟法第九十八條第三項前段，判決如
主文。
中　　　華　　　民　　　國　　九十一　　年　　　十　　　月　　　八　　　日
                        臺 北 高 等 行 政 法 院  第七庭
                                       審 判 長  法  官  鄭小康
                                                 法  官  林金本
                                                 法  官  黃秋鴻
右為正本係照原本作成。
如不服本判決，應於送達後二十日內，向本院提出上訴狀並表明上訴理由，如於本判
決宣示後送達前提起上訴者，應於判決送達後二十日內補提上訴理由書（須按他造人
數附繕本）。
中　　　華　　　民　　　國　　九十一　　年　　　十　　　月　　　九　　　日
　　　　　　　　　　　　　　　　　　　　         書記官　黃瑞芬
